臺灣高等法院臺中分院刑事判決　　　　　　　九十三年度上訴字第一一七八號
　　上　訴　人
　　即　被　告　丙○○
　　選任辯護人　朱元宏
　　　　　　　　黃紫芝　律師
　　　　　　　　盧永和
　　上　訴　人
　　即　被　告　戊○○
　　選任辯護人　徐文宗
右上訴人等因強盜等案件，不服臺灣臺中地方法院中華民國九十三年六月二日第一審
判決（原審案號：九十三年度訴字第七九四號；起訴案號：臺灣臺中地方法院檢察署
九十二年度偵字第一九二八二號、九十三年度偵字第六○七號），提起上訴，本院判
決如左：
    主      文
原判決關於丙○○、戊○○部分撤銷。
丙○○、戊○○共同以非法方法，剝奪人之行動自由，各處有期徒刑貳年陸月。扣案
之毛巾壹條、繩子壹條、黑色垃圾袋壹只、鋁棒壹根均沒收。
    事      實
一、丙○○與乙○○、戊○○同係址設臺中縣大雅鄉○○路○段九十七號「國賓汽車
    修配場」（下稱國賓車行）之同事，緣丙○○因與乙○○搭蓋鐵皮屋而生新台幣
    （下同）二十八萬元之債權債務糾紛，丙○○屢次向乙○○催討上開款項未果，
    心生不滿，於民國（下同）九十二年九月三十日十八時許，見乙○○隻身在上開
    車行辦公室內看電視，認有機可乘，乃分別以0000000000號行動電話
    聯絡戊○○及丁○○（綽號「阿修」者，業於九十三年九月三日撤回上訴）前往
    國賓車行教訓乙○○並伺機向其索取積欠款項，丁○○又邀其朋友林緯豪（綽號
    「細漢」者）一同前往，丙○○則在國賓車行門外等候，於同日十九時許丁○○
    、林緯豪先行抵達國賓車行，遂與丙○○一同進入車行，丁○○並戴上鴨舌帽及
    口罩，林緯豪則未攜帶，一進入車行內，丁○○、林緯豪佯裝押住丙○○至車行
    辦公室內，命蹲在地上，繼而先後在辦公室內或徒手或腳踢毆打乙○○身體各處
    ，戊○○恐為乙○○認出，乃先前往購買口罩，並戴上鴨舌帽後到達該車行，進
    入辦公室見丁○○、林緯豪毆打乙○○，隨即亦加入毆打行列，或徒手或腳踢或
    持辦公室內之木質煙灰缸（未扣案）毆打乙○○身體各處，其間，丁○○並以當
    場拿取之乙○○所有玩具手槍一支敲擊乙○○頭部，（傷害部分，未據合法告訴
    ，詳後敘），嗣再由丙○○提議共同剝奪乙○○之行動自由，得戊○○、丁○○
    及林緯豪同意後，丙○○即拿繩索給戊○○，示意戊○○將乙○○綑綁押上其所
    有之車牌號碼ＬＴ—二二一七號自用小客車後相偕離去。經戊○○提議先前往清
    泉崗乙○○父親住處，丁○○、林緯豪留在車上看守乙○○，由丙○○、戊○○
    下車欲向乙○○父親索取乙○○所積欠款項，惟未遇其父，乃駕車離開，因乙○○皮包放在國賓車行，丙○○等人遂又駕車返回車行拿乙○○之皮包後離去，在
    車輛行進間，由丙○○示意坐在右側副駕駛座之戊○○逼迫乙○○說出提款卡密
    碼，乘坐於後座之丁○○、林緯豪遂聽從丙○○、戊○○指示，以徒手毆打乙○○逼迫其說出提款卡密碼，使其行無義務之事，乙○○因身體遭受多處毆打之情
    況下，遂將提款卡密碼說出，丙○○即於九十二年九月三十日十九時五十四分五
    十一秒、二十時零三分二十秒、二十時零三分五十九秒，分別將車開往中華郵政
    股份有限公司大雅郵局（下簡稱大雅郵局）及臺灣銀行大雅分行（下簡稱臺銀大
    雅分行，二次），下車後以乙○○所有提款卡提領六萬元、二萬元及二萬元現款
    （下簡稱第一次提款，此部分不構成強盜罪，詳見後述）。之後，丙○○再上車
    駕駛前開自用小客車前往臺中縣大肚山區某處，與戊○○、丁○○、林緯豪等人
    喝令乙○○下車後，由丙○○、戊○○、丁○○動手持鋁棒、木棍、徒手毆打乙○○，嗣由戊○○、林緯豪以繩索再度綑綁乙○○雙手後，由丁○○、林緯豪負
    責在該處看管，丙○○、戊○○則駕車下山並前往大雅郵局，由丙○○於九十二
    年十月一日凌晨零時三十七分五十一秒及同日零時三十九分十二秒以乙○○所有
    提款卡分別領款六萬元、四萬元（下簡稱第二次提款，此部分亦不構成強盜罪，
    詳見後述），繼而購買食物上山給丁○○、林緯豪食用，嗣四人又駕車載乙○○
    下山，於同日（九十二年十月一日）凌晨二時許前往位於臺中市「富可汗汽車旅
    館」一四二號房休息，約凌晨四、五時許，四人復駕車強押乙○○前往臺中縣大
    肚山區閒逛，並在山上令丁○○、林緯豪、乙○○下車，由丁○○、林緯豪繼續
    看管乙○○，丙○○、戊○○則駕車下山購買早餐回山上後復即離去，待丙○○
    、戊○○駕車返回山上時，丙○○、戊○○拿出淺綠色毛巾一條、黑色大塑膠袋
    一只交予丁○○、林緯豪，將乙○○眼睛以毛巾矇住，再將黑色大塑膠袋套在乙○○頭上，雙手以繩索反捆於後，四人搭載乙○○於九十二年十月一日上午六、
    七時許返回國賓車行，戊○○、丁○○、林緯豪先行下車離去後，丙○○始偕同
    乙○○下車，並為其鬆綁，乙○○總計遭以上開非法方法剝奪行動自由達十一、
    十二小時之久。嗣乙○○獨自前往臺中縣大雅鄉澄清醫院就醫，並檢出受有頭部
    挫傷併臉部瘀傷及眩暈、背部挫傷及瘀傷等傷勢，並立即報案。經警於九十二年
    十月一日九時二十五分許，在臺中縣大雅鄉澄清醫院當場逮獲丙○○，於當日十
    時二十分許，在丙○○位於臺中縣大雅鄉○○○路一五一巷十三號起出以乙○○
    提款卡提領得現金十萬元（業已發還乙○○），在當日十一時二十五分許，在上
    開國賓車行及丙○○前揭自用小客車內扣得玩具手槍一支（乙○○所有）及丙○○所有犯案用之淺綠色毛巾一條、黑色垃圾帶一只、麻繩一條、鋁棒一支並予扣
    案。經丙○○供出後，丁○○、戊○○分別於同日十二時零五分及十三時三十分
    許，主動前往臺中縣警察局大雅分駐所到案說明；林緯豪則經丁○○供出後，於
    九十二年十一月十七日經檢察官傳訊到庭說明，始悉上情。
二、案經乙○○訴由臺中市警察局第二分局報請臺灣臺中地方法院檢察署檢察官偵查
    暨自動檢舉偵查起訴。
    理      由
一、訊據上訴人即被告（下稱被告）丙○○、戊○○固均坦承以強押、綑綁、看管矇
    眼之非法方法，剝奪乙○○之行動自由等事實，惟被告丙○○矢口否認逼迫乙○○提供提款卡及密碼，辯稱：因乙○○欠伊二十八萬元，所以乙○○自動（願）
    叫我提領云云；戊○○則辯稱：伊只有打他（乙○○），他們領錢的部分，我不
    知道云云。經查：(一)右揭告訴人乙○○如何遭被告四人強押、綑綁、看管、矇眼
    不讓離去等剝奪行動自由之事實，業據告訴人於警、偵訊及原審審理時指訴綦詳
    ，被告丙○○、戊○○與共同被告丁○○、林緯豪彼此就此部分之供述情節互核
    相符，除有顯示被告丙○○駕駛之車牌號碼ＬＪ─二二一七號自用小客車於九十
    二年十月一日凌晨二時許，在富可漢汽車旅館出現之監視錄影帶翻拍照片、被害
    人照片、搜索扣押照片、診斷證明書、中華郵政股份有限公司臺中郵局函文及檢
送存摺交易明細、提款機前翻拍照片（見偵查卷第三九頁至第四六頁、第七八頁
    至第八十頁、第一四五頁至第一四六頁）在卷可按外，復有毛巾一條、繩子一條
    、黑色垃圾袋一只、鋁棒一根扣案可稽，被告丙○○、戊○○此部分妨害自由之
    自白確與事實相符，堪以認定；(二)共同被告丁○○於前開警、偵訊筆錄均提及伊
    等將告訴人帶上車後，被告丙○○在車上示意被告戊○○令告訴人道出提款卡密
    碼，如告訴人不從，戊○○則毆打告訴人，並要伊等毆打告訴人令其說出，在車
    上被告林緯豪有毆打告訴人之舉，告訴人方才告知提款卡密碼，隨即由被告丙○○下車去提款等情，業已明白指出被告丙○○示意戊○○逼迫告訴人道出提款卡
    密碼，要伊等毆打告訴人，共同被告林緯豪因而有毆打告訴人之舉，足見被告丙○○、戊○○均明知告訴人講出提款卡密碼並非在其自由意識下所為，此部分核
    與告訴人於警詢及原審審理時所述情節相符。況且被告二人與丁○○、林緯豪強
    押乙○○之過程，被告二人於警詢、偵訊時均未提及案發當天曾至清泉崗乙○○
    住處向其父親任俊索取乙○○積欠款項一節，然證人即乙○○之父任俊於本院審
    理時到庭證稱：「丙○○有去找過我，叫我替乙○○籌錢還給他，因我不在，所
    以錢沒有拿給他們。」等語（見本院九十三年十二月二十二日審判筆錄第十頁）
    ；核與乙○○於檢察官偵訊時證稱：「（案發當天經過？）九十二年九月三十日
    晚上六點多．．．忽然有三、四名男子一起跑進來．．．動手打我．．．打完後
    他們就把我帶上車，帶我到清泉崗我家找我父親，找不到他們還是把我押在車上
    ，我想說把錢還一還，就把提款卡給他們，並告訴他們密碼．．．」、「（何人
    何時要你拿出提款卡？）丙○○和戊○○，是開車到我家找不到我父親時叫我拿
    出來的。」、「（你提款卡原本放在何處？）放在皮包，皮包放在車行，我們是
    先到我家再到車行。」等情相符（見偵查卷第八十七頁、第八十八頁）；故被告
    等人應係向乙○○索款遭拒後，轉而向乙○○之父任俊要求籌款償還，因尋任父
    未果，乙○○屢遭毆打後恐遭不測，遂同意返回車行交付其提款卡及密碼供丙○○、戊○○提領藉以清償欠款至明，被告丙○○辯稱係告訴人乙○○主動提供密
    碼云云，顯係圖卸之詞，不足採信；(三)至於前述提款機前翻拍照片雖僅有被告丙○○於九十二年十月一日凌晨零時三十九分三十一秒及十五秒在提款機前面提款
    （見偵查卷第七九頁），其餘提款照片則因時間過久已無紀錄（參臺灣銀行九十
    三年五月五日大雅營字第○九三○○○二三一四一號、中華郵政股份有限公司臺
    中郵局九十三年五月六日中政字第○九三一一○○○九○號函文各乙份附卷可稽
    ），自無從由該照片窺見被告戊○○有無併同前往領款。然同案被告丁○○於警
    偵訊時均業已供稱被告戊○○確有逼問告訴人提款卡密碼之舉，告訴人於原審審
    理時亦為相同之指述。而有關被告丙○○第一次提領之時間為九十二年九月三十
    日十九時五十四分五十一秒、二十時零三分二十秒、二十時零三分五十九秒，應
    即為被告等人於尋任俊未果，而於同日十九時許毆打告訴人後，返回車行取得提
    款卡後，隨即前往大雅郵局、臺銀大雅分行提領無誤。至被告丙○○第二次提領
    時間遲至九十二年十月一日凌晨零時三十七分五十一秒及同日零時三十九分十二
    秒，諒係受限於使用提款卡向自動櫃員機提領現金，有金額上限所致，而為分次
    、跨日提款（公訴人起訴事實載明「乙○○在受其強暴脅迫下而將密碼說出，丙○○遂將車開往臺中縣大雅鄉大雅郵局，並分次共提領二十萬元現金得逞。嗣丙○○復將車開往臺中縣大肚山區某處後，．．．」，並未區別被告丙○○第一次
    及第二次提領時間，此部分事實應再補充），且依告訴人於偵訊時指稱「第一次
    領完錢後我們到大肚山，全部人都有下車，丁○○、林緯豪拿尼龍繩綁我，在那
    裡等要領第二次錢，在山上林緯豪有幫我鬆綁，後來被其他人發現，又幫我綁好
    」等語，及於原審審理時所指稱：「（之後第二次又有去領錢？）是，那時我已
    經在山上，他們自己去領，丙○○及戊○○開車去領。」、「（你為何知道他們
    去領錢？）他們回來後沒有說，他們也沒有拿錢給我看，是我後來調領錢紀錄，
    看領錢的時間，當時我是在山上，才知道他們又去領第二次的十萬元。」、「（
    故第二次的十萬元，你並不知道是何人拿走？）是。」等情（見原審卷第一○三
    頁、第一○四頁）。再參照同案被告丁○○、林緯豪於警、偵訊及告訴人陳述整
    個案發過程中，被告四人自國賓車行將告訴人帶至車上後，由被告丙○○駕車，
    先挾持告訴人前往找尋其父時，由被告丙○○、戊○○下車，而留丁○○、林緯
    豪在車上，復返回車行取得皮包內提款卡後，經由被告戊○○之逼問得知密碼，
    則先由丙○○駕車前往大雅郵局、臺銀大雅分行，並下車提領現款，之後丙○○
    駕車至臺中縣大肚山區，由丙○○等人令告訴人下車，毆打告訴人後，獨留同案
    被告丁○○、林緯豪與告訴人在山上，被告丙○○與戊○○則駕車下山離去，約
    過半小時至一小時後，丙○○、戊○○方駕車復返，之後去汽車旅館，也是由丁○○、林緯豪在旅館內看守告訴人，被告丙○○、戊○○均有單獨外出。綜觀被
    告丙○○等四人挾持告訴人之過程，被告丙○○與戊○○獨自離去次數即有三、
    四次之多，時間不乏長達半小時至一小時之久。且被告丙○○於九十二年十月一
    日凌晨零時三十七分五十一秒及同日零時三十九分十二秒前往大雅郵局提領六萬
    元、四萬元現金得手之時間，亦適為被告丙○○第一次領錢後，載其餘人前往臺
    中縣大肚山區，在山上毆打告訴人後，獨留被告丁○○、林緯豪在山上看管告訴
    人，被告丙○○與戊○○獨自駕車相偕外出之時刻。與被告丁○○、林緯豪於警
    、偵訊堅稱只有看過被告丙○○下車去提領款項一次（即九十二年九月三十日十
    九時許、二十時許），及告訴人前開所述內容等情相符。被告等人於原審審理時
    雖口徑一致地稱於被告丙○○下車領款時，其餘三名被告均與告訴人同在車上，
    然告訴人眼睛直至九十二年十月一日快天亮時才遭被告等人矇住，告訴人自得清
    楚看見被告等人行徑，其尚且自後調閱郵局存摺之存提款紀錄始知悉遭領取二十
    萬元，顯見被告丙○○為第二次提款行為時，當係在其等第一次前往大肚山區，
    命被告丁○○、林緯豪看管告訴人，而其與被告戊○○獨自駕車外出時所提領無
    誤。被告戊○○既於整個案發過程，均與被告丙○○一起行動，其對於被告丙○○為第二次提款行為自當知之甚明（被告戊○○、丙○○於原審審理時更供稱：
    期間如有離開都是二人一起同行，縱使被告戊○○借車去姑姑家，也是與丙○○
    一同前往）。被告戊○○迭次辯稱：不知領款之事、不知領何人款項、也不知丙○○為何領款等節，均與現有事證有悖，均無可採；是本案事證明確，被告丙○○、戊○○二人上揭犯行，洵堪認定。
二、核被告丙○○、戊○○二人以強押、綑綁、看管矇眼不讓離去之非法方法剝奪人
    之行動自由，均係犯刑法第三百零二條第一項之剝奪他人行動自由罪；至於被告
    二人雖係逼問乙○○提款卡密碼，使人行無義務之事為目的，而施強暴脅迫達於
    剝奪人行動自由之程度，祇成立剝奪人之行動自由罪，蓋此項使人行無義務之事
    之低度行為，應為剝奪人行動自由之高度行為所吸收，不再另依同法第三百零四
    條論處（最高法院二十九年度上字第二三五九號判例參照），被告二人與丁○○
    、林緯豪就妨害自由罪，彼此有犯意聯絡及行為分擔，均為共同正犯。原判決予
    以論科固非無見，惟被告丙○○、戊○○二人雖以剝奪乙○○行動自由方式，逼
    使乙○○說出提款卡密碼並進而分次提領現金共二十萬元並不構成強盜罪（詳見
    下述），原審未細查緣由，據以強盜論科，即有違誤，被告丙○○、戊○○二人
    上訴否認此部分強盜犯罪，為有理由，應由本院予以撤銷改判，爰審酌被告丙○○、戊○○年紀均輕，因私權糾紛，不思正途解決，卻藉機糾人毆打告訴人、剝
    奪其行動自由達十一、十二小時之久，復施以毆打、綑綁、矇毛巾、套黑色塑膠
    袋等手段，逼迫告訴人清償債款，造成告訴人心理莫名恐懼及危害，是考以被告
    二人參與程度及犯後與告訴人業已達成和解，有和解書一份附卷可稽等一切情狀
    ，各量處如主文第二項所示之刑。扣案之毛巾一條、繩子一條、黑色垃圾袋一只
    、鋁棒一根均為被告二人與同案被告丁○○、林緯豪共同妨害自由所用之物，且
    為被告丙○○所有，業據其於警詢時供述在卷；雖於原審審理時被告丙○○供稱
    均為車行內所有云云，然上開鋁棒乃自被告丙○○所有自用小客車內起獲，至毛
    巾、繩子及黑色塑膠袋乃被告丙○○與戊○○獨留同案被告丁○○、林緯豪在汽
    車旅館看守告訴人後，回來後驅車往山上時拿出，縱使被告丙○○預先在車行取
    出該些物品，亦有自行取用之意思，應為其所有，此亦與其警詢時供述情形相符
    ，上開物品應均依刑法第三十八條第一項第二款規定宣告沒收。至扣案之玩具手
    槍一支，並非被告等人所有，而係告訴人所有，業據告訴人於原審時陳述明確，
    不予宣告沒收，併此敘明。
三、公訴意旨另以：被告二人尚有夥同丁○○、林緯豪以傷害之犯意聯絡，先推由戊○○、丁○○及林緯豪先三人進入國賓車行共同毆打告訴人，並於剝奪乙○○行
    動自由過程中以毆打方式逼其說出提款卡密碼後，分次提領現金二十萬元，並開
    車載往台中縣大肚山區某處後，戊○○等從車上取下木棍、鋁棒再次毆打乙○○
    ，致其受有頭部挫傷併臉部瘀傷及眩暈、背部挫傷及瘀傷等傷勢，因認被告丙○○、戊○○二人另涉有刑法第二百七十七條第一項傷害罪、第三百三十條第一項
    之加重強盜罪嫌。(一)按告訴乃論之罪，未經告訴者，應諭知不受理之判決，刑事
    訴訟法第三百零三條第三款定有明文；查傷害部分被告二人係經檢察官以刑法第
    二百七十七條第一項普通傷害罪提起公訴，依照同法第二百八十七條前段規定係
    屬告訴乃論之罪，茲告訴人於九十二年十月十四日偵訊時則表示就傷害、侵入住
    宅部分均不提出告訴（見偵查卷第八六頁至第八七頁），顯見本案傷害部分未據
    告訴人合法提出告訴，欠缺訴追條件甚明；(二)次按刑法上之強盜罪，以有為自己
    或第三人不法所有之意圖為構成要件之一，若奪取財物係基於他種目的，而非出
    於不法所有之意思者，縱其行為違法，要不成立強盜罪。（最高法院二十一年度
    上字第一八號判例參照），關於本案強盜部分，被告丙○○、戊○○二人均矢口
    否認有何強盜犯行，被告丙○○辯稱：因伊與告訴人有債務糾紛，告訴人還欺壓
    伊，告訴人共積欠伊二十八萬元，拿出提款卡要伊去領二十萬元，剩下八萬元他
    會另外想辦法籌款還伊，伊並沒有強盜之不法意圖等語；被告戊○○辯稱：伊在
    國賓車行內打完告訴人後就將口罩、鴨舌帽都拿下來，伊在車上並沒有逼問告訴
    人關於提款卡密碼，是告訴人自己說出密碼並將提款卡交給丙○○，伊在山上才
    知道丙○○與告訴人間之債務糾紛云云。經查：(1)告訴人於警、偵訊及原審審理
    期間，對於為何交出提款卡及道出密碼等情形前後陳述均有不一之處（其餘遭毆
    打、剝奪行動自由、取款之過程則仍相符）。然告訴人於偵訊時即表明係因與被
    告間有關鐵皮屋與修理中古車費用而與被告丙○○有金錢糾紛，故於被告等人到
    伊父親住處找不到人後，伊才想主動提供提款卡及密碼讓被告丙○○去領錢，以
    便償還債務等語（見偵查卷第八十六頁以下）；核與本院審理時自行到庭之證人
    任俊（即乙○○之父）證述稱：「（你知不知道乙○○與丙○○有金錢的糾紛？
    ）我曉得鐵皮屋的事情。鐵皮屋有蓋起來花二十八萬元，錢是丙○○出的。丙○○與乙○○有摩擦，乙○○叫丙○○不要在那邊工作，丙○○要回鐵皮屋的錢，
    乙○○沒有那麼多錢，所以就有糾紛。丙○○有去找過我，叫我替乙○○籌錢還
    他，因我不在家，所以錢沒有拿給他們．．．」等情相符（見本院卷九十三年十
    二月二十二日審判筆錄第十一頁至第十頁），另證人己○○亦於本院證述告訴人
    與被告丙○○間有因搭蓋鐵皮屋發生糾紛，再參以被告丙○○提出該鐵皮屋造價
    二十八萬元之估價單一紙及鐵皮屋照片八幀為證（本院卷一四六－一五○頁），
    堪認被告丙○○所言與乙○○間因搭建鐵及屋而存有債權債務糾紛一事，應屬真
    實；(2)被告丙○○雖糾眾以強押、綑綁、看管、矇眼不讓離去之非法方法剝奪乙○○行動自由及毆打方式逼迫其提供提款卡提領現金二十萬（未逾二十八萬元）
    ，然目的係為解決上開債權債務糾紛，方法雖違法可議，然尚難據此即謂被告二
    人主觀上有何不法所有意圖，被告二人主觀上既乏為自己或他人不法所有之意圖
    ，即難以加重強盜罪相繩。本院復查無其他積極證據足認被告二人涉犯加重強盜
    罪嫌，本應依法與前揭欠缺訴追要件之傷害罪部分分別為無罪、不受理之諭知，
    惟公訴人以此二部分與前開論罪科刑部分屬牽連犯之裁判上一罪關係，故就此部
    分不另為被告無罪及不受理判決之諭知，併予敘明。
據上論斷，應依刑事訴訟法第三百六十九條第一項前段、第三百六十四條、第二百九
十九條第一項前段，刑法第二十八條、第三百零二條第一項、第三十八條第一項第二
款，罰金罰鍰提高標準條例第一條前段，判決如主文。
本案經檢察官甲○○到庭執行職務。
中      華      民      國      九十三     年    十二     月   三十一   日
                                臺灣高等法院臺中分院刑事第二庭
                                      審判長法  官  羅  禮  政
                                            法  官  蔡  聰  明
                                            法  官  陳  欣  安
右正本證明與原本無異。
如不服本判決應於收受送達後十日內向本院提出上訴書狀，其未敘述上訴之理由者並
得於提起上訴後十日內向本院補提理由書（均須按他造當事人之人數附繕本）。
                                            書記官  紀  美  鈺
中      華      民      國      九十四     年     一      月     四     日
附錄法條：
刑法第三百零二條第一項：
私行拘禁或以其他非法方法，剝奪人之行動自由者，處五年以下有期徒刑，拘役或三
百元以下罰金。
                                                                        Ｒ
